【裁判字號】    98,上訴,4844
【裁判日期】    990129
【裁判案由】    偽造文書等
【裁判全文】
臺灣高等法院刑事判決                98年度上訴字第4844號
上  訴  人
即  被  告  甲○○
                    弄5之3號.
上列上訴人因偽造文書等案件，不服臺灣新竹地方法院98年度審
訴字第648號，中華民國98年8月31日第一審判決（起訴案號：臺
灣新竹地方法院檢察署98年度偵字第5316號），提起上訴，本院
判決如下：
    主  文
上訴駁回。
甲○○緩刑貳年，緩刑期間付保護管束。
    事  實
一、甲○○與乙○○均以從事地形測量為業，甲○○於民國97年
    （原審誤載為98年）8月7日至98年1月31日止，任職於乙○
    ○所經營之銓承工程有限公司（下稱銓承公司）。其2人因
    有財務糾紛，甲○○竟基於行使偽造公文書及意圖為自己不
    法所有之接續犯意，謀向乙○○詐欺取財，而於98年1月中
    旬某日，在其位於基隆市○○區○○街28之2號4樓租屋處，
    偽造宜蘭縣政府核准其承作「宜蘭縣冬山鄉○○○道地形測
    量作業」之公文書2份，並自行偽刻「宜蘭縣政府水利局」
    名義之印文，蓋用於該偽造之公文書上，以此虛偽表示甲○
    ○取得前開工程承攬權。甲○○於偽造完成後，先於98年1
    月中旬某日，出示該偽造宜蘭縣政府水利署98年1月15日水
    利秘字第097001337號函之公文書，向乙○○誆稱其有承攬
    前開工程而行使之，邀乙○○資助其相關施工費用，致乙○
    ○誤信甲○○有承包前開工程；又於98年1月23日，再出示
    偽造之宜蘭縣政府水利局98年1月20日水利秘字第097001337
    號函之公文書而行使之，致乙○○陷於錯誤，在其位於新竹
    市東區○○○○街60號住處前，交付新臺幣（下同）2萬5千
    元予甲○○，足以生損害於乙○○及宜蘭縣政府公文書製作
    之公信力。嗣經乙○○向友人查知並無上開工程，始知受騙
    。
二、案經乙○○訴請臺灣新竹地方法院檢察署檢察官偵查起訴。
    理    由
壹、程序部分：
一、告訴人乙○○於偵訊之指訴，被告業於本院準備程序時同意
    作為證據（本院卷第29頁反面），復未於言詞辯論終結前聲
    明異議，依刑事訴訟法第159條之5第2項、第1項規定，視為
    同意作為證據。本院並審酌上揭告訴人乙○○其陳述作成之
    情況，並無顯不可信之情狀，被告亦未於本院聲請傳喚乙○
    ○為證人，已足以保障被告程序之防禦權，應認乙○○上揭
    陳述，係屬適當，而有證據能力。
二、本院下列所引用卷內之文書證據之證據能力部分，並無證據
    證明係公務員違背法定程序所取得，且檢察官、被告於本院
    亦均未主張排除下列文書證據之證據能力，且迄本院言詞辯
    論終結前均未表示異議，本院審酌前揭文書證據並無顯不可
    信之情況與不得作為證據之情形，依刑事訴訟法第158條之4
    反面解釋及第159條之4之規定，應認均有證據能力。
貳、實體方面：
一、上訴人即被告甲○○迭於偵訊、原審及本院對於上揭犯行坦
    承不諱。其供承：伊於97年8月7日至98年1月31日止，在乙
    ○○所經營之銓承公司擔任測量員，因乙○○騙伊薪水，原
    本月薪3萬元之薪水只拿到約1、2千元，伊為了要拿回積欠
    工資，在97年底向乙○○佯稱伊有標到宜蘭冬山河之測量案
    ，請求乙○○資助伊，伊則於98年1月中旬某日，在基隆市
    中正區○○街28之2號4樓租屋處，偽造宜蘭縣政府水利署98
    年1月15日水利秘字第097001337號函及宜蘭縣政府水利局98
    年1月20日水利秘字第097001337號函之公文書各1份，先於
    98年1月中旬某日，拿第1份偽造公文書給乙○○以取信於他
    ，再於98年1月23日拿第2份偽造公文書給乙○○看，乙○○
    才在其新竹市東區○○○○街60號住處樓下，交付給伊2萬5
    千元等語（第72號交查卷第24、25、31至34頁，原審卷第15
    頁背面、18至20頁、本院卷第29頁反面）。核與告訴人乙○
    ○於偵訊指述：甲○○於97年9月間在伊所經營之銓承公司
    擔任測量員，甲○○於98年1月間某日，向伊提及有管道有
    標到宜蘭縣冬山河地形測量作業的案子，說已經叫人去做了
    3分之1，同時給伊1份宜蘭縣政府的公文，甲○○說過年前
    可以請到該工程款，要伊先支付測量作業的款項，又於98年
    1月23日，甲○○拿第2張宜蘭縣政府的公文給伊，伊就在位
    於新竹市東區○○○○街60號住處前，交付2萬5千元予甲○
    ○，後來就找不到甲○○了，之後才從友人口中得知根本沒
    有測量冬山河這個案子等語相符（第72號交查卷第4至6、14
    、32至34頁）。並有被告偽造之宜蘭縣政府水利署98年1 月
    15日水利秘字第097001337號函及宜蘭縣政府水利局98年1
    月20日水利秘字第097001337號函之公文書各1份在卷可憑（
    第742號他字卷第4、5頁），而依卷附宜蘭縣政府98年5月19
    日府工水字第0980065843號函回覆得知，被告所偽造上揭公
    文書2份並非宜蘭縣政府現行公文，正確之公文抬頭應為「
    宜蘭縣政府函」，且該單位之正確名稱應為「宜蘭縣政府工
    務處水利科」（第72號交查卷第16至18頁）。堪認被告上揭
    任意性之自白核與事實相符，足以採信。綜上，本件事證明
    確，被告上揭犯行洵堪認定，應予以依法論科。
二、按刑法上所謂公印或公印文，係專指表示公署或公務員資格
    之印信而言，即俗稱大印與小官章及其印文，而按刑法第21
    8條第1項所稱之公印，係指由政府依印信條例第6條相關規
    定製發之印信，用以表示公署或公務員之資格，即俗稱之大
    印及小官章而言（最高法院69年度臺上字第693號著有判例
    ）。至其形式凡符合印信條例規定之要件而製頒，無論為印
    、關防、職章、圖記，如足以表示其為公務主體之同一性者
    ，均屬之（最高法院89年度臺上字第3155號判決意旨參照）
    ；再按「刑法第218條第1項所謂公印，係指公署或公務員所
    用之印信而言，否則即為普通印章，經本院著有先例。本件
    原判決事實第2項認定上訴人所偽造『台灣北區電信管理局
    』印章，在主文及理由欄均論斷係偽造公印，惟按該局之全
    銜係『交通部台灣北區電信管理局』，二者尚非一致，所偽
    刻之印章，能否稱為該局之公印，揆諸上開判例意旨，非無
    斟酌餘地」（最高法院84年度臺上字第6118號判決意旨參照
    ）。是本件被告於偽造公文書2份上偽造之「宜蘭縣政府水
    利局」印文各1枚，經查實無該機關，是上開偽造之印文即
    非屬公印文，僅屬通常印文，合先敘明。
三、按刑法上偽造文書罪，係著重於保護公共信用之法益，即使
    該偽造文書所載名義製作人實無其人，而社會上一般人仍有
    誤信其為真正文書之危險，仍難阻卻犯罪之成立，況上訴人
    所偽造之機關現仍存在，其足生損害於該機關及被害人，了
    無疑義（最高法院54年度臺上字第1404號判例意旨參照）。
    又刑法上所稱之「公文書」，係指公務員職務上製作之文書
    ，與其上有無使用「公印」無涉；若由形式上觀察，文書之
    製作人為公務員，且文書之內容係就公務員職務上之事項所
    製作，即令該偽造之公文書上所載製作名義機關不存在，或
    該文書所載之內容並非該管公務員職務上所管轄，然社會上
    一般人既無法辨識而仍有誤信為真正之危險，仍難謂非公文
    書。本案偽造之「宜蘭縣政府水利署水利秘字第09701337號
    函」及「宜蘭縣政府水利局水利秘字第09701337號函」等文
    書，形式上均已表明係宜蘭縣政府水利局之政府機關所出具
    ，其內容又係關於宜蘭縣冬山鄉○○○道地形之測量作業，
    自有表彰該公署公務員本於職務而製作之意思，縱該機關之
    正確名稱係「宜蘭縣政府工務處水利科」，其偽造之「宜蘭
    縣政府水利局」之機關並不存在，且發文之字號係屬虛構，
    然社會上一般人既無法辨識而仍有誤信為真正之危險，依前
    揭說明，仍屬公文書。
四、本件被告先於98年1月中旬某日偽造「宜蘭縣政府水利局函
    」之公文書2紙後，並於98年1月中旬某日持第1份偽造公文
    書出示予告訴人，藉資取信於告訴人，憑以取款詐財，又於
    98年1月23日對告訴人行使偽造第2份之偽造公文書，使告訴
    人陷於錯誤，因而交付予被告2萬5千元，足以生損害於告訴
    人及宜蘭縣政府公文書製作之公信力。核被告所為，係犯刑
    法第216條、第211條之行使偽造公文書罪及同法第339條第1
    項之詐欺取財罪。被告偽造「宜蘭縣政府水利局」印文之行
    為，係偽造公文書之部分行為；又被告偽造公文書進而持之
    以行使，偽造之低度行為應為行使之高度行為所吸收，均不
    另論罪。按數行為於同時同地或密切接近之時地實施，侵害
    同一之法益，各行為之獨立性極為薄弱，依一般社會健全觀
    念在時間差距上，難以強行分開，在刑法評價上，以視為數
    個舉動之接續施行，合為包括之一行為予以評價，較為合理
    ，即透過對於同一法益之同種類侵害行為繼續不間斷之實行
    ，業已稀釋個別行為之獨立性，致使刑法評價時將之視為單
    一、整體之犯罪行為，而應論以接續犯（最高法院86年臺上
    字第3295號判例意旨可參）。是被告分別於98年1月中旬某
    日、98年1月23日所犯之行使偽造公文書之犯行，其時間緊
    接，方法相同，應論以接續犯。再被告上揭所犯之詐欺取財
    及行使偽造私文書之2罪間，係一行為觸犯數罪名之想像競
    合犯，應依刑法第55條前段之規定，從一重之行使偽造私文
    書罪。
五、原審認被告罪證明確，因而依刑法第216條、第211條、第33
    9條第1項、第55條、第219條、刑法施行法第1條之1規定，
    並審酌被告前無任何刑事前科紀錄，有本院被告前案紀錄表
    1份附卷可稽，素行尚佳，其受雇於告訴人，僅因未獲取合
    理之薪資，竟向告訴人施用詐術之犯罪動機，並偽造公文書
    2份後接續向告訴人行使之犯行，以取信告訴人並詐取財物
    ，及犯後坦承犯行，惟被告於原審審理時，承諾願捐款10萬
    元救災，然迄今仍未提出捐款證明，並衡酌其智識程度、生
    活狀況等一切情狀，量處被告有期徒刑1年1月（原審於理由
    內諭知「併諭知易科罰金之折算標準」，顯係贅引，惟無礙
    於原判決結果，無庸據此撤銷），另以偽造之「宜蘭縣政府
    水利局」印文各1枚，不問屬於犯人與否，均諭知沒收，及
    說明未扣案之印章依被告所述業已丟棄，無證據證明尚屬存
    在，而不予宣告沒收。核其認事用法，並無違誤，量刑亦稱
    妥適。
六、被告雖於上訴狀主張：依政府採購法相關規定，辦理委外測
    量地形，其受任人資格必有一定規範，得標廠商通常必須為
    公司，而非一般自然人，此為廠商所皆知之情事，告訴人既
    為工程公司，其判斷真偽能力當比一般人強，偽造之兩紙公
    文書之受文者均為被告之自然人，而非公司，顯有疑問。且
    發文機關一為宜蘭縣政府水利署，一為宜蘭縣政府水利局，
    明顯為兩不同機關，該兩紙公文書若真正為同一政府機關發
    出，機關全銜不可能前後不一，已輕易可資辨別。另就發文
    文號，此兩紙公文書同為「水利祕字第097001337號」，惟
    發文日期卻分別為98年1月15日及98年1月20日，同一文號發
    文日期卻不同日期，明顯與一文一號有別，有違公文書制式
    ，故此兩紙公文自應認定為非公文書，核與偽造文書罪之構
    成要件不符，顯見告訴人交付之2萬5千元係清償積欠之工資
    云云。惟本件被告偽造上揭兩份公文書，外觀上與政府機關
    公文書格式相仿，均有受文者、發文日期、文號等記載，已
    足使一般人誤信為真正公文書，至於被告主張受文者為自然
    人、兩份文號相同，惟被告係將該兩份公文書分次出示行使
    予告訴人，告訴人若未將該兩份公文書同時詳細比較，殊無
    可能判斷其間相似及差異等細節事項，何況，公共工程之施
    作需達到公告金額以上方有政府採購法之適用，本件僅係地
    形測量作業，未必有達到主管機關所公告之金額，被告以公
    家機關之工程施作一律均適用政府採購法，容有誤認，告訴
    人依被告所行使之上揭偽造公文書，已足陷於錯誤。故被告
    上訴為無理由，應予駁回。又被告前未曾受有期徒刑以上刑
    之宣告，有本院被告全國前案紀錄表在卷可稽，本院審酌被
    告犯後坦承犯行，且其罹有精神分裂症（惟不影響案發時之
    精神狀況），有國軍桃園總醫院附設民眾診療服務處出具之
    診斷證明書在卷足憑，並審酌被告係因未獲取合理薪資始為
    本案犯行，經此刑之宣告，當知警惕，而無再犯之虞，因認
    所宣告之刑以暫不執行為當，爰併宣告緩刑2年，以啟自新
    。並為使被告於緩刑期內受充分之教化與輔導，預防其再度
    犯罪，而確實達成緩刑之目的，並宣告於緩刑期內併付保護
    管束（按違反保護管束規則情節重大者，得撤銷緩刑宣告）
    。
據上論斷，應依刑事訴訟法第368條，刑法第74條第1項第1款，
判決如主文。
本案經檢察官柯麗鈴到庭執行職務。
中    華    民    國    99    年    1     月    29    日
                  刑事第二庭審判長法  官 洪光燦
                                  法  官 李麗玲
                                  法  官 林恆吉
以上正本證明與原本無異。
如不服本判決，應於收受送達後10日內向本院提出上訴書狀，其
未敘述上訴之理由者並得於提起上訴後10日內向本院補提理由書
（均須按他造當事人之人數附繕本）「切勿逕送上級法院」。
                                  書記官 陳盈璇
中    華    民    國    99    年    1     月    29    日
附錄本案論罪科刑法條：
中華民國刑法第211條
偽造、變造公文書，足以生損害於公眾或他人者，處1年以上7年
以下有期徒刑。
中華民國刑法第216條
行使第210條至第215條之文書者，依偽造、變造文書或登載不實
事項或使登載不實事項之規定處斷。
中華民國刑法第339條
意圖為自己或第三人不法之所有，以詐術使人將本人或第三人之
物交付者，處5 年以下有期徒刑、拘役或科或併科1 千元以下罰
金。
以前項方法得財產上不法之利益或使第三人得之者，亦同。
前二項之未遂犯罰之。


司法院資訊處製作；財團法人民間司法改革基金會備份。
